【裁判字號】    97,重訴,193
【裁判日期】    980715
【裁判案由】    拆屋還地等
【裁判全文】
臺灣板橋地方法院民事判決             97年度重訴字第193號
原      告  乙○○江簡秀鳳之.
            丁○○
            Ｇ○○
            己○○
                        號
            Ｆ○○
            Ｉ○○
                        樓
            Ｊ○○
            Ｈ○○
            丙○○
            Ｂ○○
            酉○○○
            子○○○
            游戊○○
            陳辛○○
            癸○○
            庚○○
                        號1樓.
            壬○○
            甲○○
            Ｃ○○
                        1
            玄○○
            Ｅ○○
            Ｄ○○
            Ａ○○
            宙○○
            曹世
            黃○○
            天○○
            地○○
            辰○○
            卯○○
            申○○
            戌○○
            午○○
            巳○○
            未○○
            宇○○
            亥○○
            寅○○
共      同
訴訟代理人  羅瑞洋律師
            陳麗玢律師
被      告  丑○○
上列當事人間請求拆屋還地等事件，經本院於民國98年7 月1 日
言詞辯論終結，判決如下：
    主  文
被告應將坐落臺北縣板橋巿埔墘段二二地號土地上如附圖所示斜
線部分面積五十二平方公尺之鐵皮屋拆除，並將該部分土地返還
原告及其他共有人全體。
被告應給付原告乙○○、丁○○、Ｇ○○、己○○、Ｆ○○、Ｉ
○○、Ｊ○○、Ｈ○○及其他公同共有人陳志寶、陳志偉、陳志
瑾、陳志華、陳志蘭新臺幣參萬玖仟陸佰零伍元，及自民國九十
七年六月一日起至返還上開土地之日止，按年給付新臺幣柒仟參
佰捌拾柒元。
被告應給付原告丙○○、Ｂ○○、酉○○○各新臺幣陸仟陸佰零
壹元，及自民國九十七年六月一日起至返還如主文第一項所示土
地之日止，按年給付新臺幣壹仟貳佰參拾壹元。
被告應給付原告子○○○、游戊○○、陳辛○○、癸○○、庚○○、壬○○、甲○○新臺幣陸仟陸佰零壹元，及自民國九十七年
六月一日起至返還如主文第一項所示土地之日止，按年給付新臺
幣壹仟貳佰參拾壹元。
被告應給付原告Ｃ○○、玄○○、Ｅ○○、Ｄ○○、Ａ○○、宙
○○、曹世、黃○○各新臺幣捌佰貳拾伍元，及自民國九十七
年六月一日起至返還如主文第一項所示土地之日止，按年給付新
臺幣壹佰伍拾肆元。
被告應給付原告天○○、地○○、辰○○、卯○○、申○○、戌
○○、午○○、巳○○、未○○、宇○○、亥○○、寅○○及其
他公共同有人蔡秀美新臺幣陸仟陸佰零壹元，及自民國九十七年
六月一日起至返還如主文第一項所示土地之日止，按年給付新臺
幣壹仟貳佰參拾壹元。
原告其餘之訴駁回。
訴訟費用由被告負擔。
    事實及理由
一、程序方面
  (一)原告江簡秀鳳於訴訟程序進行中之民國97年12月13日死亡，
    其繼承人乙○○已於98年5 月21日具狀聲明承受訴訟，有死
    亡證明書影本、民事聲請承受訴訟狀各1 件附卷可稽（見本
    院卷第142 、150 頁），核無不合，應予准許。
  (二)被告經合法通知，未於言詞辯論期日到場，核無民事訴訟法
    第386 條所列各款情形，爰依原告之聲請，由其一造辯論而
    為判決。
二、原告起訴主張：
  (一)坐落臺北縣板橋市○○段22地號土地（下稱系爭土地）為原
    告江鄭三泰、戊○○、辛○○、癸○○、庚○○、壬○○、
    甲○○之被繼承人江永忠、原告午○○、巳○○、未○○之
    被繼承人林宛雲與其餘原告及其他共有人所共有，惟被告未
    經全體共有人之同意，至遲於91年以前即占用系爭土地如附
    圖所示斜線部分面積52平方公尺，擅自搭建鐵皮屋（下稱系
    爭鐵皮屋）對外營業，爰本於所有權請求被告拆除系爭鐵皮
    屋後，將所占用土地返還予原告及其他共有人。
  (二)又無權占有他人土地，可能獲得相當於租金之利益，為社會
    通常之觀念（最高法院61年臺上字第1695號判例意旨參照）
    ，系爭土地位於馬路旁，依土地法第97條第1 項之規定，原
    告自得依公告地價年息百分之10，請求被告返還相當於租金
    之不當得利。又系爭土地93年之公告地價為每平方公尺17,0
    00元，96年之公告地價為每平方公尺19,700元，統一以93年
    之公告地價為計算基準，請求被告返還如附表二所示本件起
    訴回溯前5 年內相當於租金之不當得利予原告。
  (三)聲明：
    1.被告應將坐落臺北縣板橋市○○段22地號土地上如附圖所
      示斜線部分面積52平方公尺之鐵皮屋拆除，將土地返還原
      告及其他共有人。
    2.被告應給付原告如附表二所示之相當於租金之不當得利。
三、被告未於言詞辯論期日到場，亦未提出書狀作何聲明或陳述
    。
四、本院之判斷
  (一)本件原告主張原告江鄭三泰、戊○○、辛○○、癸○○、庚○○、壬○○、甲○○之被繼承人江永忠、原告午○○、巳
    ○○、未○○之被繼承人林宛雲及其餘原告為系爭土地之部
    分共有人，而被告未經全體共有人同意，擅自在系爭土地搭
    建系爭鐵皮屋而占用該土地等情，業據其提出與所述相符之
    土地登記謄本2 件、地籍圖謄本1 份為證（見本院卷第6 至
    21頁、第67至69頁、第151 頁）。而被告確搭建系爭鐵皮屋
    而占用系爭土地如附圖所示斜線部分面積52平方公尺等事實
    ，亦經本院到場勘驗並命地政機關測量無訛，有本院勘驗筆
    錄及臺北縣板橋地政事務所97年9 月2 日北縣板地測字第09
    70013518號函暨土地複丈成果圖各1 份附卷可稽（見本院卷
    第95至98頁）。且被告已於相當時間受合法之通知，卻未於
    言詞辯論期日到場，亦未提出書狀爭執，依民事訴訟法第28
    0 條第3 項準用同條第1 項之規定，應視同已自認原告主張
    之事實。是原告上開主張，自堪信為真正。
  (二)按所有人對於無權占有或侵奪其所有物者，得請求返還之；
    對於妨害其所有權者，得請求除去之；各有人對於第三人，
    得就共有物之全部為本於所有權之請求，但回復共有物之請
    求，僅得為共有人全體之利益為之，民法第767 條前段、中
    段、第821 條分別定有明文。次按繼承人有數人時，在分割
    遺產前，各繼承人對於遺產全部為公同共有；又除法律或契
    約另有規定外，公同共有物之處分，及其他之權利行使，應
    得公同共有人全體之同意，民法第1151條、第828 條第2 項
    亦定有明文。查本件被告未經系爭土地全體共有人之同意，
    擅自在該土地如附圖所示斜線部分面積52平方公尺搭建系爭
    鐵皮屋，自屬無權占有該部分土地。次查系爭土地共有人之
    一江永忠已於起訴前之96年6 月6 日死亡，其繼承人即原告
    子○○○、游戊○○、陳辛○○、癸○○、庚○○、壬○○
    、甲○○均未於法定期限內聲明拋棄繼承或限定繼承，亦未
    為遺產之分割，有戶籍謄本、戶籍登記簿、個人基本資料各
    1 份及個人戶籍資料7 件存卷足憑（見本院卷第23至29頁、
    第113 至120 頁），則原告子○○○、游戊○○、陳辛○○
    、癸○○、庚○○、壬○○、甲○○全體本於其等公同共有
    被繼承人江永忠所遺系爭土地權利範圍16153/752640部分之
    所有權，對於無權占用系爭土地之被告請求拆除系爭鐵皮屋
    並返還所占用之土地，洵屬有據。又原告己○○、Ｈ○○、
    Ｆ○○、Ｉ○○、Ｊ○○、江簡秀鳳、丁○○、Ｇ○○就系
    爭土地權利範圍16153/125440部分，係與訴外人陳志寶、陳
    志偉、陳志瑾、陳志華、陳志蘭公同共有，並已徵得其他公
    同共有人同意對被告為本件拆屋還地之請求，此有土地登記
    謄本、同意書各1 份在卷可考（見本院卷第13至16頁、第70
    頁），則原告己○○、Ｈ○○、Ｆ○○、Ｉ○○、Ｊ○○、
    江簡秀鳳、丁○○、Ｇ○○本於其等與陳志寶、陳志偉、陳
    志瑾、陳志華、陳志蘭公同共有系爭土地權利範圍16153/12
    5440部分之所有權，對無權占用系爭土地之被告請求拆屋還
    地，自應准許。再者，原告申○○、戌○○、亥○○、寅○○、宇○○、辰○○、天○○、地○○、卯○○就系爭土地
    權利範圍16153/752640部分，係與訴外人林宛雲公共同有，
    而林宛雲於起訴前之96年4 月18日即已死亡，其繼承人即原
    告午○○、巳○○、未○○及訴外人蔡秀美均未於法定期限
    內聲明拋棄繼承或限定繼承，亦未為遺產之分割，有戶籍謄
    本1 份、個人戶籍資料4 紙存卷可佐（見本院卷第30至31頁
    、第121 至124 頁），又蔡秀美已同意原告申○○等其他公
    同共有人對被告為本件拆屋還地之請求，此有同意書1 紙附
    卷足證（見本院卷第143 頁），則原告申○○、戌○○、亥
    ○○、寅○○、宇○○、辰○○、天○○、地○○、卯○○
    、午○○、巳○○、未○○本於其等與蔡秀美公同共有系爭
    土地權利範圍16153/ 752640 部分之所有權，對無權占用系
    爭土地之被告請求拆屋還地，亦應准許。此外，原告酉○○○、Ｂ○○、丙○○、宙○○、玄○○、曹世、Ｃ○○、
    Ｅ○○、Ｄ○○、Ａ○○、黃○○均為系爭土地之共有人，
    各得本於所有權請求被告拆屋還地，自不待言。從而，原告
    本於共有人之物上請求權，訴請被告將系爭土地如附圖所示
    斜線部分面積52平方公尺之系爭鐵皮屋拆除後，返還所占用
    之土地予原告及其他共有人全體，洵屬有據，應予准許。
  (三)復按無法律上原因而受利益，致他人受損害者，應返還其利
    益，但依其利益之性質或其他情形不能返還者，應償還其價
    額，民法第179 條前段、第181 條後段分別定有明文。又無
    權佔有他人土地，可能獲得相當於租金之利益，為社會通常
    之觀念（最高法院61年臺上字第1695號判例意旨參照）。承
    前所述，被告所有之系爭鐵皮屋無權占用原告共有之系爭土
    地如附圖所示斜線部分，其獲有相當於租金之利益，並致原
    告受有損害，應堪認定，則原告依不當得利之法律關係，請
    求被告返還自起訴回溯5 年內即自92年5 月6 日起至97年5
    月5 日止，及自97年6 月1 日起至被告返還系爭土地為止，
    占用系爭土地所獲相當於租金之不當得利，自屬有據。再按
    城市地方租用房屋之租金，以不超過土地及建物申報總價額
    年息百分之10為限，土地法第97條第1 項定有明文，此項規
    定於租用基地建築房屋準用之，亦據同法第105 條規定甚明
    。而依土地法施行法第25條規定，土地法第97條規定之土地
    價額係指「法定地價」而言，又依土地法第148 條規定，土
    地所有權人依土地法所「申報之地價」為法定地價，是城市
    地方建築基地之租金亦應以土地申報地價年息百分之10為限
    。本院審酌系爭土地面臨雙向各單線道、面寬4 公尺馬路，
    距離100 公尺之臺北縣板橋巿中山路上設有公車站牌，附近
    商家林立，此經本院於97年8 月27日履勘現場時查明無訛，
    有本院勘驗筆錄1 件及原告提出之現場照片4 在卷可憑（見
    本院卷第95至96頁、第108 至109 頁），其交通及生活機能
    尚稱便利，再觀諸前開照片，系爭土地附近老舊公寓及大樓
    交雜，依該土地之利用價值及經濟效用，因認原告請求以當
    期申報地價總額年息百分之10計算損害金，尚屬過高，應以
    年息百分之7 計算，始為允當。再查系爭土地自89年7 月起
    之申報地價為每平方公尺13,600元【即公告地價17,000元×
    80% ＝13,600元】，自96年1 月起之申報地價為每平方公尺
    15,760元【即公告地價19,700元×80% ＝15,760元】，此有
    原告提出之臺北縣板橋地政事務所97年8 月25日北縣板地價
    字第0970012947號函影本1 件在卷可憑（見本院卷第110 頁
    ）；而被告占用系爭土地如附圖所示斜線部分之面積為52平
    方公尺，則原告得請求被告返還起訴回溯前5 年即自92年5
    月6 日起至97年5 月5 日止相當於租金之不當得利分別詳如
    附表一所示，並得請求被告自97年6 月1 日起至被告拆屋還
    地之日止，按年給付相當於租金之不當得利各如附表一所示
    ；逾此金額之請求則不應准許。
  (四)綜上所述，原告本於所有權及民法不當得利之法律關係，請
    求被告將坐落臺北縣板橋巿埔墘段22地號土地上如附圖所示
    斜線部分面積52平方公尺之鐵皮屋拆除，並將該部分土地返
    還原告及其他共有人全體，復請求被告給付如附表一所示之
    不當得利，為有理由，應予准許；逾此部分之請求則無理由
    ，應予駁回。
五、結論：原告之訴為一部有理由，一部無理由，依民事訴訟法
    第385 條第1 項前段、第79條，判決如主文。
中    華    民    國    98    年    7     月    15    日
                  民事第三庭審判長法  官  朱耀平
                                  法  官  徐玉玲
                                  法  官  王瑜玲
以上正本係照原本作成
如對本判決上訴，須於判決送達後20日內向本院提出上訴狀
中    華    民    國    98    年    7     月    20    日
                                  書記官  黃美雲
附表一：
┌──┬────┬───────────┬────────────────┐
│編號│原    告│給    付    金    額  │計            算            式  │
├──┼────┼───────────┼────────────────┤
│ 1  │乙○○  │被告應給付右列原告及│自92年5 月6 日起至97年5 月5 日│
├──┼────┤  其他公同共有人陳志寶│  止部分：                      │
│ 2  │丁○○  │  、陳志偉、陳志瑾、陳│  (1)自92年5 月6 日起至95年12月31│
├──┼────┤  志華、陳志蘭起訴回溯│    日止共計4.66年部分：        │
│ 3  │Ｇ○○  │  前5 年內相當於租金之│    13,600×52×7%×16153/125440│
├──┼────┤  不當得利共39,605元。│    ×4.66＝29,706（小數點以下四│
│ 4  │己○○  │被告應自97年6 月1 日│    捨五入）                    │
├──┼────┤  起至返還系爭土地之日│  (2)自96年1 月1 日起至97年5 月5 │
│ 5  │Ｆ○○  │  止，按年給付右列原告│    日止共計1.34年部分：        │
├──┼────┤  及其他公同共有人陳志│    15,760×52×7%×16153/125440│
│ 6  │Ｉ○○  │  寶、陳志偉、陳志瑾、│    ×1.34＝9,899 （小數點以下四│
├──┼────┤  陳志華、陳志蘭7,387 │    捨五入）                    │
│ 7  │Ｊ○○  │  元。                │  (3)29,706＋9,899 ＝39,605      │
├──┼────┤                      │自97年6 月1 日起至被告返還系爭│
│ 8  │Ｈ○○  │                      │  土地之日止，按年給付部分：    │
│    │        │                      │  15,760×52×7%×16153/125440＝│
│    │        │                      │  7,387 （小數點以下四捨五入）  │
├──┼────┼───────────┼────────────────┤
│ 9  │江研慧  │被告應給付右列原告起│自92年5 月6 日起至97年5 月5 日│
│    │        │  訴回溯前5 年內相當於│  止部分：                      │
│    │        │  租金之不當得利共6,60│  (1)自92年5 月6 日起至95年12月31│
│    │        │  1 元。              │    日止共計4.66年部分：        │
│    │        │被告應自97年6 月1 日│    13,600×52×7%×16153/752640│
│    │        │  起至返還系爭土地之日│    ×4.66＝4,951 （小數點以下四│
│    │        │  止，按年給付右列原告│    捨五入）                    │
│    │        │  1,231 元。          │  (2)自96年1 月1 日起至97年5 月5 │
│    │        │                      │    日止共計1.34年部分：        │
│    │        │                      │    15,760×52×7%×16153/752640│
│    │        │                      │    ×1.34＝1,650 （小數點以下四│
│    │        │                      │    捨五入）                    │
│    │        │                      │  (3)4,951＋1,650 ＝6,601        │
│    │        │                      │自97年6 月1 日起至被告返還系爭│
│    │        │                      │  土地之日止，按年給付部分：    │
│    │        │                      │  15,760×52×7%×16153/752640＝│
│    │        │                      │  1,231 （小數點以下四捨五入）  │
├──┼────┼───────────┼────────────────┤
│10  │Ｂ○○  │同上                  │同上                            │
├──┼────┼───────────┼────────────────┤
│11  │酉○○○│同上                  │同上                            │
├──┼────┼───────────┼────────────────┤
│12  │子○○○│同上                  │同上                            │
├──┼────┤                      │                                │
│13  │游戊○○│                      │                                │
├──┼────┤                      │                                │
│14  │陳辛○○│                      │                                │
├──┼────┤                      │                                │
│15  │癸○○  │                      │                                │
├──┼────┤                      │                                │
│16  │庚○○  │                      │                                │
├──┼────┤                      │                                │
│17  │壬○○  │                      │                                │
├──┼────┤                      │                                │
│18  │甲○○  │                      │                                │
├──┼────┼───────────┼────────────────┤
│19  │Ｃ○○  │被告應給付右列原告起│自92年5 月6 日起至97年5 月5 日│
│    │        │  訴回溯前5 年內相當於│  止部分：                      │
│    │        │  租金之不當得利共825 │  (1)自92年5 月6 日起至95年12月31│
│    │        │  元。                │    日止共計4.66年部分：        │
│    │        │被告應自97年6 月1 日│    13,600×52×7%×16153/602112│
│    │        │  起至返還系爭土地之日│    0 ×4.66＝619 （小數點以下四│
│    │        │  止，按年給付右列原告│    捨五入）                    │
│    │        │  154 元。            │  (2)自96年1 月1 日起至97年5 月5 │
│    │        │                      │    日止共計1.34年部分：        │
│    │        │                      │    15,760×52×7%×16153/602112│
│    │        │                      │    0 ×1.34＝206 （小數點以下四│
│    │        │                      │    捨五入）                    │
│    │        │                      │  (3)619＋206 ＝825              │
│    │        │                      │自97年6 月1 日起至被告返還系爭│
│    │        │                      │  土地之日止，按年給付部分：    │
│    │        │                      │  15,760×52×7%×16153/0000000 │
│    │        │                      │  ＝154 （小數點以下四捨五入）  │
├──┼────┼───────────┼────────────────┤
│20  │玄○○  │同上                  │同上                            │
├──┼────┼───────────┼────────────────┤
│21  │Ｅ○○  │同上                  │同上                            │
├──┼────┼───────────┼────────────────┤
│22  │Ｄ○○  │同上                  │同上                            │
├──┼────┼───────────┼────────────────┤
│23  │Ａ○○  │同上                  │同上                            │
├──┼────┼───────────┼────────────────┤
│24  │宙○○  │同上                  │同上                            │
├──┼────┼───────────┼────────────────┤
│25  │曹世  │同上                  │同上                            │
├──┼────┼───────────┼────────────────┤
│26  │黃○○  │同上                  │同上                            │
├──┼────┼───────────┼────────────────┤
│27  │天○○  │被告應給付右列原告及│自92年5 月6 日起至97年5 月5 日│
├──┼────┤  其他公同共有人蔡秀美│  止部分：                      │
│28  │地○○  │  起訴回溯前5 年內相當│  (1)自92年5 月6 日起至95年12月31│
├──┼────┤  於租金之不當得利共6,│    日止共計4.66年部分：        │
│29  │辰○○  │  601元。             │    13,600×52×7%×16153/752640│
├──┼────┤被告應自97年6 月1 日│    ×4.66＝4,951 （小數點以下四│
│30  │卯○○  │  起至返還系爭土地之日│    捨五入）                    │
├──┼────┤  止，按年給付右列原告│  (2)自96年1 月1 日起至97年5 月5 │
│31  │申○○  │  及其他公同共有人1,23│    日止共計1.34年部分：        │
├──┼────┤  1 元。              │    15,760×52×7%×16153/752640│
│32  │戌○○  │                      │    ×1.34＝1,650 （小數點以下四│
├──┼────┤                      │    捨五入）                    │
│33  │午○○  │                      │  (3)4,951＋1,650 ＝6,601        │
├──┼────┤                      │自97年6 月1 日起至被告返還系爭│
│34  │巳○○  │                      │  土地之日止，按年給付部分：    │
├──┼────┤                      │  15,760×52×7%×16153/752640＝│
│35  │未○○  │                      │  1,231 （小數點以下四捨五入）  │
├──┼────┤                      │                                │
│36  │宇○○  │                      │                                │
├──┼────┤                      │                                │
│37  │亥○○  │                      │                                │
├──┼────┤                      │                                │
│38  │寅○○  │                      │                                │
└──┴────┴───────────┴────────────────┘


司法院資訊處製作；財團法人民間司法改革基金會備份。
